【裁判字號】    95,訴,349
【裁判日期】    950510
【裁判案由】    偽造文書等
【裁判全文】
臺灣臺南地方法院刑事判決               95年度訴字第349號
公  訴  人  臺灣臺南地方法院檢察署檢察官
被      告  丙○○○
選任辯護人  裘佩恩律師
上列被告因偽造文書等案件，經檢察官提起公訴（95年度偵字第
3714號），本院判決如下：
    主  文
丙○○○連續行使偽造私文書，足以生損害於他人，處有期徒刑
伍月，如易科罰金，以佰元折算壹日。
    事  實
一、丙○○○約自民國80年1月間左右起，至90年7月間止，多次
    未經其子女葉俊廷、葉昭蘭及女婿黃國鐘之同意，以其等名
    義參加由乙○○擔任會首之多組新臺幣（下同）10,000元至
    20,000元不等之外標互助會。並於各互助會進行期間部分月
    份之投標日（大多為每月之28日），基於概括之犯意，在臺
    南縣善化國小乙○○擔任級任老師之班級教室內，冒以葉俊
    廷、葉昭蘭及黃國鐘名義，偽造內載「投標會員姓名」及「
    投標利息金額」之標單（準私文書），並持以投標而行使（
    以下簡稱為冒標），足生損害於會首乙○○及被冒名之葉俊
    廷、葉昭蘭及黃國鐘等人，上開冒名製作之標單於投標完畢
    後，即均撕毀丟棄而滅失。丙○○○於附表所示會首乙○○
    招募互助會之前，均能依約繳付冒標後應支付之全部死會會
    款，惟附表所示之互助會經冒標後，雖亦依約繳交死會會款
    至91年1月為止，仍自91年2月起因周轉不靈而無力繼續支付
    ，嗣經乙○○追償始發覺上情。
二、案經乙○○訴請臺灣臺南地方法院檢察署檢察官偵查起訴。
    理  由
一、右揭事實，迭據被告於偵審時坦白承認，核與證人即告訴人
    乙○○於本院審理時結證情節相符，並與證人即被告之女兒
    葉昭蘭於檢察事務官詢問時證述內容吻合。此外復有如附表
    所示互助會之會單、得標收款簽收名冊、臺灣士林地方法院
    92年7月30日士院儀92助貴字第1292號執行命令，及乙○○
    所招募80年12月至83年8月、81年8月至84年2月、80年1月至
    82年2月之互助會會單在卷可稽（以上書證均係影本）。事
    證明確，其犯行洵堪認定。又被告於行為時係國小教師，理
    應知悉其他教師不得擅自以其名義批改試卷或填寫考評紀錄
    。準此，被告當然知悉冒以他人名義製作文書乃法律上所不
    容許之行為，其辯稱「不知冒名簽署投標單據係犯罪行為」
    云云，自無從採為對其有利之認定，附此敘明。
二、按冒用他人名義書寫標單，以冒標他人之互助會，茍標單上
    除書寫被冒標者姓名及欲標取會款所出利息之金額外，並書
    有「標單」之意旨，而就文義內容之本身，使人一見即知係
    投標會款之標單，該標單固係刑法第210條所稱之私文書；
    惟如僅在紙上書寫被冒標者之姓名及所出利息之金額，就文
    義本身並不足以獨立表示一定用意之證明，如非依民間互助
    會之習慣，尚無從認定其上之文字，係用以表示該名義人願
    出所書金額之利息以標取互助會會款之證明者，則非刑法第
    210條所規定之私文書，而屬同法第220條第1項以文書論之
    準私文書，最高法院92年度臺上字第7231號判決足資參照。
    是核被告丙○○○所為，係犯刑法第216條、第210條、第
    220條第1項之行使偽造準私文書罪。其冒簽葉昭蘭、黃國鐘
    、葉俊廷等人之署押，為偽造準私文書之階段行為；而偽造
    之低度行為復為行使之高度行為所吸收，均不另論罪。被告
    所為數行為，時間緊接，所犯罪名相同，顯係出於概括之犯
    意反覆為之，為連續犯，爰依刑法第56條之規定以一罪論，
    並加重其刑。附表編號一、三、六所示行為以外之冒標行為
    （即冒用被告之子葉俊廷名義，以及89年4月以前所招募互
    助會之冒標行為），雖未據起訴，然與已起訴之附表編號一
    、三、六所示行為，有連續犯之裁判上一罪關係，為起訴效
    力所及，本院自應併予審理。爰審酌被告前無犯罪紀錄素行
    良好（有臺灣高等法院被告全國前案紀錄表在卷可查），但
    其為人師表，竟冒以子女名義參加互助會，導致會首乙○○
    無從正確評估風險，事後亦無法有效追償互助會債務，肇致
    遭被告冒標得款2,953,300元未能悉數受償，所受損害非輕
    （其中冒以葉俊廷名義投標部分，均經葉俊廷代為清償，其
    他冒標數額，被告則繳付至91年1月）。姑念被告之夫葉泰
    成係長期慢性精神病患者，現罹患老人失智症、多發性中風
    、糖尿病併多發性神經炎而長期臥床；被告之女葉美杏自74
    年6月間起即罹有慢性精神分裂症及情感性精神分裂症，並
    有幻覺、憂鬱、貧血、甲狀腺囊腫等症狀，被告除長期照顧
    前述重症家庭成員外，並於無力繳付死會會款後，引發情感
    性精神病，有上開人士就診後經醫院出具之診斷證明書多紙
    附卷可查，其人生處境足以引起一般人之同情憐憫；並參酌
    被告並未以詐欺手法冒標（理由詳後），且冒標之後曾經極
    力籌款試圖清償債務至91年1月止，暨犯後亦見悔意等一切
    情狀，從輕量處如主文所示之刑，並諭知易科罰金之折算標
    準示懲。被告偽造之標單，均已於投標後毀棄，已據證人乙
    ○○證述明確，其上之偽造署押（簽名）顯已滅失而不復存
    在，應無併依刑法第219條宣告沒收之必要，附此敘明。
三、公訴意旨另認被告歷次以其子女、女婿名義參加乙○○為會
    首之互助會，並進而冒標得款之行為，另涉犯刑法第339條
    第1項之詐欺取財罪嫌。惟按犯罪事實應依證據認定之，無
    證據不得認定犯罪事實；又不能證明被告犯罪者，應諭知無
    罪之判決，刑事訴訟法第154條第2項及第301條第1項分別定
    有明文。再刑法詐欺取財罪，係以意圖為自己或第三人不法
    所有為構成要件之一，苟行為人並無不法所有之意圖，自無
    觸犯詐欺取財罪之餘地，最高法院83年度臺非字第202號判
    決意旨亦足參照。經查被告以其子女葉昭蘭、葉俊廷及女婿
    黃國鐘等人名義參加會首乙○○招募之互助會已逾十年，共
    計參加十組以上之互助會，除附表所示之互助會未能繳納全
    部之死會會款外，其他經被告以上述子女女婿名義入會冒標
    之互助會，被告均已依約繳交全部之死會會款。且被告自90
    年10月間即開始出現週轉不靈情形，但被告仍繳交死會會款
    至91年1月等情，已據證人乙○○到庭證述無訛（見本院審
    判筆錄第3-6頁）。依被告十年來以其子女女婿名義入會並
    冒標之情形而為觀察，被告於以該等晚輩名義入會及冒名投
    標之初，顯然打算依約繳納全部死會會款，而不能認為存有
    「不法所有之意圖」。雖然被告亦自承「90年9月我發現撐
    不下去，所以我才用我女婿黃國鐘的名義參加互助會，藉此
    希望能夠標到會款撐下去」等語（見本院審判筆錄第10頁）
    ，堪認被告於附表編號六、七所示實施冒標行為時，支付能
    力已然欠佳。然被告於實施上述二次冒標行為之時（90年8
    月及10月），假若心存不法所有之意圖，衡情被告應於最後
    一次冒標並取得互助會金之後，立時捲款潛逃或停止支付各
    互助會死會債務，以獲取最多之不法利益，然被告於該二次
    冒標行為之後，仍勉力籌資以繳付互助會死會會款數月，足
    見被告於停止依約支付互助會債務之前，仍極力籌款維持信
    用，尚難僅以被告資金短缺時仍再冒標之客觀事實，遽而為
    不利於被告之認定。綜上各節，本院依據被告長期以其子女
    女婿名義參加互助會並冒名投標之客觀情節，認為被告並無
    不法所有之意圖。此外，復無其他積極事證足認被告涉有詐
    欺取財之犯行，惟公訴意旨既認此部分與前揭論罪科刑之部
    分，存有方法結果之牽連關係，爰不另為無罪判決之諭知。
據上論斷，應依刑事訴訟法第299條第1項前段，刑法第56條、第
216條、第210條、第220條第1項、第41條第1項前段，罰金罰鍰
提高標準條例第2條，判決如主文。
本案經檢察官甲○○到庭執行職務。
中    華    民    國    95    年    5     月    10    日
                  刑事第四庭  審判長法  官  宋明中
                                    法  官  朱中和
                                    法  官  陳欽賢
以上正本證明與原本無異。
如不服本判決，應於判決送達後10日內，向本院提出上訴狀。
                                    書記官  陳麗雅
中    華    民    國    95    年    5     月    10    日
附錄本案論罪科刑法條全文：
中華民國刑法第210條(偽造變造私文書罪)
偽造、變造私文書，足以生損害於公眾或他人者，處 5 年以下
有期徒刑。
中華民國刑法第216條 (行使偽造變造或登載不實之文書罪)
行使第210條至第215條之文書者，依偽造、變造文書或登載不實
事項或使登載不實事項之規定處斷。
中華民國刑法第220條（準文書）
在紙上或物品上之文字、符號、圖畫、照像，依習慣或特約，足
以為表示其用意之證明者，關於本章及本章以外各罪，以文書論
。
錄音、錄影或電磁紀錄，藉機器或電腦之處理所顯示之聲音、影
像或符號，足以為表示其用意之證明者，亦同。
附表（單位：新臺幣元）：
┌──┬───┬─────────┬────┬─────┬────┬────────┐
│編號│名義人│ 時間             │每會金額│冒標時間  │外標利息│   備    註     │
├──┼───┼─────────┼────┼─────┼────┼────────┤
│ 一 │葉昭蘭│ 89年4月至91年3月 │2萬元   │89年5月   │3500元  │1.獲款440,000元 │
│    │      │（共24會；會單影本│        │          │        │，並抵葉俊廷名義│
│    │      │見偵二卷第63 頁） │        │          │        │會員應繳活會會款│
│    │      │                  │        │          │        │20,000元，實際得│
│    │      │                  │        │          │        │款460,000元。   │
│    │      │                  │        │          │        │2.原起訴書附表編│
│    │      │                  │        │          │        │號一。          │
├──┼───┼─────────┼────┼─────┼────┼────────┤
│ 二 │葉俊廷│同上              │2萬元   │89年6月   │3200元  │1.獲款440,000元 │
│    │      │                  │        │          │        │，並抵葉昭蘭應繳│
│    │      │                  │        │          │        │死會會款23,500元│
│    │      │                  │        │          │        │實際得款463,500 │
│    │      │                  │        │          │        │元。            │
├──┼───┼─────────┼────┼─────┼────┼────────┤
│ 三 │葉昭蘭│ 89年7月至91年8月 │1萬元   │89年8月   │2000元  │1.獲款240,000元 │
│    │      │Ａ組（共26會；會單│        │          │        │，並抵丙○○○應│
│    │      │影本見偵二卷第64頁│        │          │        │繳活會會款10,000│
│    │      │）                │        │          │        │元，實際得款    │
│    │      │                  │        │          │        │250,000元。     │
│    │      │                  │        │          │        │2.原起訴書附表編│
│    │      │                  │        │          │        │號二。          │
├──┼───┼─────────┼────┼─────┼────┼────────┤
│ 四 │葉俊廷│ 89年7月至91年8月 │1萬元   │89年10月  │1500元  │1.獲款242,300元 │
│    │      │Ｂ組（共26會；會單│        │          │        │，並抵丙○○○應│
│    │      │影本見偵二卷第66頁│        │          │        │繳活會會款10,000│
│    │      │）                │        │          │        │元，實際得款    │
│    │      │                  │        │          │        │252,300元。     │
├──┼───┼─────────┼────┼─────┼────┼────────┤
│ 五 │葉俊廷│89年12月至92年2月 │2萬元   │90年1月   │3500元  │1.獲款500,000元 │
│    │      │（共27會；會單影本│        │          │        │，並抵丙○○○應│
│    │      │見偵二卷第68頁）  │        │          │        │繳活會會款20,000│
│    │      │                  │        │          │        │元，實際得款    │
│    │      │                  │        │          │        │520,000元。     │
├──┼───┼─────────┼────┼─────┼────┼────────┤
│ 六 │黃國鐘│ 90年7月至92年8月 │2萬元   │90年8月   │4000元  │1.獲款460,000元 │
│    │      │（共26會，會單影本│        │          │        │，並抵葉俊廷、葉│
│    │      │見偵二卷第75頁背面│        │          │        │羅淑枝應繳活會會│
│    │      │）                │        │          │        │款共40,000元，實│
│    │      │                  │        │          │        │際得款500,000元 │
│    │      │                  │        │          │        │2.原起訴書附表編│
│    │      │                  │        │          │        │號三。          │
├──┼───┼─────────┼────┼─────┼────┼────────┤
│ 七 │葉俊廷│ 同上。           │2萬元   │90年10月  │3500元  │1.獲款463,500元 │
│    │      │                  │        │          │        │，並抵黃國鐘應繳│
│    │      │                  │        │          │        │死會會款24,000元│
│    │      │                  │        │          │        │，及葉昭蘭應繳活│
│    │      │                  │        │          │        │會會款20,000元，│
│    │      │                  │        │          │        │實際得款507,500 │
│    │      │                  │        │          │        │元。            │
├──┴───┴─────────┴────┴─────┴────┴────────┤
│ 總計得款：2,953,300元。                                                          │
└─────────────────────────────────────────┘


司法院資訊處製作；財團法人民間司法改革基金會備份。
